【裁判字號】    95,台上,2029
【裁判日期】    950914
【裁判案由】    請求損害賠償
【裁判全文】
最高法院民事判決            九十五年度台上字第二○二九號
    上  訴  人  乙 ○ ○
                丙○○○
    共      同
    訴訟代理人  連 鳳 翔律師
    複 代理 人  林 瑞 珠律師
    被 上訴 人  甲 ○ ○
    訴訟代理人  連 銀 山律師
上列當事人間請求損害賠償事件，上訴人對於中華民國九十四年
三月二十九日台灣高等法院第二審判決（九十三年度重上字第二
三二號），提起上訴，本院判決如下：
    主  文
原判決除假執行部分外廢棄，發回台灣高等法院。
    理  由
本件被上訴人主張：伊與上訴人均係訴外人贊盛建設股份有限公
司（下稱贊盛公司）之股東，伊之股權占百分之三十二點五，其
中百分之十五以伊之名義登記，另百分之七點五信託登記於上訴
人乙○○股權百分之十五之內，餘百分之十信託登記於上訴人丙
○○○股權百分之十五之內。因上訴人係贊盛公司業務之實際執
行人，伊乃委任其二人處理伊對贊盛公司之投資及分配股東利益
等事務。詎上訴人竟違背委任職務，連續共同不法侵占伊應分配
之股東利益新台幣（下同）一千一百四十八萬一千五百五十元、
合建分屋款二千四百十九萬七千六百四十四元、投資不動產利益
四百七十九萬八千五百六十元，及詐騙伊溢繳出資款三百四十六
萬六千九百六十七元；另遲延三年五個月又十日給付上開股利二
千一百零一萬八千四百五十元，致伊受有利息損失三百六十一萬
九千八百四十三元；侵占伊應分得之不動產所有權應有部分及溢
收不動產稅費等情。爰依委任及侵權行為、不當得利之法律關係
，求為命(一)上訴人連帶給付四千七百五十六萬四千五百六十四元
並加計法定遲延利息。(二)乙○○將坐落台北市○○區○○段一小
段一三五之一號、一三五之二號及一四九之一號土地所有權應有
部分各一千分之三百二十五及同小段二一三號土地所有權應有部
分五萬二千七百分之二百二十五移轉登記與被上訴人。(三)乙○○
將坐落台北市○○區○○段一小段一三五地號土地所有權應有部
分一萬分之六六及其上門牌台北市○○○路○段六八號十二樓房
屋（2822建號）所有權應有部分一百分之三十移轉登記（下稱和
平東路房地應有部分）與被上訴人。(四)丙○○○給付（溢收稅費
）二十七萬九千二百十六元並加計法定遲延利息之判決。（第一
審判命(一)上訴人連帶給付被上訴人三千五百六十七萬九千一百九
十四元本息，(二)乙○○於被上訴人給付九千二百九十二元之同時
將上述學府段一小段一三五之一號、一三五之二號及一四九之一
號土地應有部分移轉登記與被上訴人，(三)丙○○○給付被上訴人
二十七萬九千二百十六元本息；而駁回被上訴人其餘之訴。被上
訴人僅就(一)六百二十一萬九千八百四十三元及其中二百六十萬元
自民國八十七年一月六日起至清償日止之法定遲延利息，(二)乙○
○將和平東路房地應有部分移轉登記與被上訴人部分，提起第二
審上訴，其餘請求給付五百六十六萬五千五百二十七元及移轉上
述學府段一小段二一三號土地應有部分，未據聲明不服，已告確
定；上訴人則就其敗訴部分聲明不服）。
上訴人則以：伊未受被上訴人委任代為處理投資事務，亦非該公
司之單獨業務執行人，被上訴人僅係借伊名義登記股份而已。且
伊係代贊盛公司收受被上訴人交付之支票，並未私自取得款項，
而贊盛公司預估發放之一億八千萬元，實係包含股本及出資建築
款之返還，並非盈餘分配。又伊代被上訴人墊支稅費、借款與贊
盛公司，及給付被上訴人之金額已超過其主張之數額，伊亦得主
張扣抵。另合建分屋款部分，被上訴人已領取七千九百零六萬四
千四百八十九元，超過其所得請求之範圍，且此部分金額應屬重
複計算。就出資款部分，被上訴人並未證明其簽發之支票係由伊
提示領取，且贊盛公司之土地係由伊提供，被上訴人購買百分之
七點五，應繳之款項為四百九十萬四千八百八十二元，並無溢繳
情事。至台北市○○街五號房地，伊係無償分得，此為被上訴人
所明知且從未異議，縱認伊有超收應退款情事，亦應以房地每坪
三十萬元、車位每個一百九十一萬元之價格計算。又所謂溢收雜
項稅費部分，乃贊盛公司依預估表向被上訴人收取，被上訴人所
繳款項亦進入贊盛公司帳戶，並無溢收情事云云，資為抗辯。原
審將第一審所為被上訴人敗訴之判決部分廢棄，改判命上訴人（
再）連帶給付被上訴人六百二十一萬九千八百四十三元及其中二
百六十萬元自八十七年一月六日起算之遲延利息，暨命乙○○將
和平東路房地應有部分移轉登記與被上訴人，並維持第一審所為
上訴人敗訴部分之判決，駁回其上訴，無非以：被上訴人主張兩
造曾共同投資贊盛公司，其中伊所占股份為百分之三十二點五，
上訴人所占股份各百分之十五，伊上開股權中，有百分之七點五
登記於乙○○名下，百分之十登記於丙○○○名下之事實，為上
訴人所不爭，堪信為真實。被上訴人主張贊盛公司於八十七年九
月間與十一月間分配股利一億元及八千萬元，按伊之出資比例，
二次共應獲配五千八百五十萬元；另贊盛公司投資台北市○○區
○○段一小段一三五號、一三六號、一四二號及一四三號土地，
可用以分配之餘屋及停車位款項共八千一百六十三萬九千六百七
十四元，伊應獲配金額為二千六百五十三萬二千八百九十四元，
上訴人僅交付伊七千三百五十五萬一千三百四十四元，短少一千
一百四十八萬一千五百五十元，顯然遭上訴人共同侵占等語。上
訴人對於贊盛公司於八十七年九月間與十一月間分配股利一億元
及八千萬元，另有餘屋及停車位可資分配各情並不爭執，雖辯稱
未受被上訴人委任領款，被上訴人應向贊盛公司請求，贊盛公司
亦欠伊股利及代墊款云云。惟查乙○○曾於九十一年三月十日傳
真贊盛公司分配款計算書一紙與被上訴人，內載贊盛公司各項分
配款與已付款及未付款等字樣，為其所不爭，而丙○○○在台灣
台北地方法院九十一年度自字第六一○號被訴侵占等案件中自承
係被上訴人未與伊等結算，被上訴人應得部分，原在伊等帳戶等
語，又上訴人曾於九十一年三月十一日給付被上訴人八百四十三
萬八千一百七十元股利存款單一紙，由此等情節以觀，足見上開
應分配款並非由贊盛公司直接撥付與被上訴人，而係由上訴人給
付被上訴人，則被上訴人主張伊係委託上訴人處理投資贊盛公司
及贊盛公司各種分配款事務等情，自屬有據。而乙○○傳真與被
上訴人之上開計算書所載內容，核與被上訴人主張贊盛公司於八
十七年九月間及十一月間分配股利，應獲配五千八百五十萬元及
贊盛公司投資上述學府段一小段一三五號、一三六號土地，可分
配之餘屋、停車位款項，應獲配之金額二千六百五十三萬二千八
百九十四元，及上訴人僅交付七千三百五十五萬一千三百四十四
元，短少一千一百四十八萬一千五百五十元等情相符合，參以證
人即股東黃清枝、蔡忠勝證述已各依持股比例足額領取股利無訛
，是被上訴人自亦有按其持股比例足額獲配股利之權利。上訴人
辯稱贊盛公司積欠伊款項一節，並未能舉證以實其說，要無可取
。至所稱贊盛公司於八十七年九月間及十一月間無現金可發放股
利，及贊盛公司尚積欠伊等未發放股利一千九百五十五萬五千八
百六十二元，且被上訴人獲配之金額已超過其應受分配之金額，
暨被上訴人及股東蔡忠勝於賦稅署之說明書、蔡忠勝於賦稅署之
談話紀錄，亦稱一億八千萬元為伊等之投資款、出資款、合建分
屋款及包工包料款之返還，而非股利云云，並舉證人蔡忠勝附和
其說，經核均與上開事證不符，尚不得據為有利於上訴人之認定
。被上訴人依委任之法律關係及共同侵權行為之法則，請求上訴
人連帶給付短少之一千一百四十八萬一千五百五十元及其遲延利
息，即非無據。次查贊盛公司於八十七年九月間分配現金股利一
億元與各股東，本應於同年九月底前給付，上訴人遲至九十一年
三月十一日始給付其中二千一百零一萬八千四百五十元，為其所
不爭，核屬給付遲延。被上訴人自得依不當得利之法則，訴請上
訴人給付該利息損害三百六十一萬九千八百四十三元。被上訴人
主張贊盛公司之股東除以現金出資外，另以台北市○○段○○段
一三五號、一三六號、一四二號及一四三號土地所有權應有部分
與贊盛公司合建分屋，故一方面具有贊盛公司之股東身分，可分
取股利，另方面具有地主身分，可分取合建契約中地主應得之合
建分屋款。證人即股東蔡忠勝證稱，伊除按出資分得股利外，尚
分得與贊盛公司間土地交易的款項等語，並提出贊盛公司簽發之
支票三紙供參。上訴人亦不否認被上訴人確有提供上開土地與贊
盛公司合建，應分得房屋及停車位之總值共二千四百十九萬七千
六百四十四元等情。被上訴人依委任及侵權行為之法則，訴請上
訴人連帶給付上開分配款及法定遲延利息，自屬有據。被上訴人
另主張丙○○○於八十七年十二月九日辦理伊向贊盛公司購買台
北市○○○路○段六八號十樓之三及之四房屋交屋手續時，向伊
收取代書費、契稅、產權登記費、瓦斯裝置費、大廈管理基金及
基本水電費，共五十萬七千五百四十一元，為丙○○○所不爭。
被上訴人購買上開二戶房屋，稅捐機關核算之契稅分別為二萬二
千七百六十七元及三萬四千八百十五元，有台北市稅捐稽徵處大
安分處函可稽，被上訴人應繳納瓦斯裝置費八萬三千二百十六元
、大廈管理基金費五萬五千四百零六元及基本水電費二千元，合
計應繳十九萬八千二百零四元，亦有丙○○○所出具之交屋繳款
明細單足按。丙○○○實際給付代書費及產權登記費分別為二萬
一千五百元及八千六百二十一元，復有代書鍾博文出具之合建地
政費用表足憑。證人鍾博文證稱伊確係依上開列載費用金額收取
，並未超收等語。顯見被上訴人應繳納之相關稅費金額應僅二十
二萬八千三百二十五元，丙○○○收取五十萬七千五百四十一元
，已溢收二十七萬九千二百十六元，被上訴人自得依侵權行為及
不當得利之法則，請求丙○○○如數返還上開金額並加計法定遲
延利息。再查被上訴人主張上訴人自八十三年六月一日起至八十
七年一月五日止，計分八次向伊收取贊盛公司之增資款，伊簽發
八張支票作為給付，其中除編號七面額七百二十萬元支票內七十
萬元係供作購屋款外，伊支付之增資款為八張支票總額三千零九
十二萬五千元減去七十萬元，經扣除伊實際應付之增資款二千七
百六十二萬五千元，上訴人計向伊溢收增資款二百六十萬元等情
，業據提出支票明細表、及支票影本為證。查上開八張支票，編
號2、3、5至8共六張，均係由贊盛公司提示兌領，另編號1、4兩
張，則係由丙○○○提示兌領，有各該支票背面提示紀錄可稽。
參以證人黃清枝證稱伊投資贊盛公司之股份為百分之五，除於八
十三年六月十五日交付丙○○○三百十二萬零六百七十四元，作
為出資股款及購地資金外，在八十三年六月十五日至八十七年一
月間又投資三百二十五萬元、五十萬元及五十萬元；原法院卷(二)
第三七二頁之「試算表」，係丙○○○交與伊，該試算表右下角
所記「黃、83.6.15、0000000元」等文字，係丙○○○所寫等語
。依上開試算表所示，贊盛公司於八十三年六月十五日當時之總
資產額為六千二百四十一萬三千四百八十六元，丙○○○係按百
分之五之股份額向黃清枝收取三百十二萬零六百七十四元，核與
黃清枝所為之證言相符。以此推算贊盛公司在八十三年六月以後
，對各股東所募集之增資股款總額應為八千五百萬元，進而可證
占股權百分之三十二點五之被上訴人，其實際應付之增資款為二
千七百六十二萬五千元，足見上訴人確向被上訴人溢收增資款二
百六十萬元，被上訴人依不當得利之法則，請求上訴人如數連帶
返還並加計法定遲延利息，自屬有據。關於和平東路房地應有部
分，被上訴人主張乙○○另與訴外人黃滄洲、徐國政、蔡忠勝及
楊淑惠共同出資購買樂業街五號房屋之基地，出資比例為乙○○
百分之十五、黃滄洲百分之二十五、徐國政百分之十三點五、蔡
忠勝百分之十三、楊淑惠百分之三十三點五，惟土地所有權登記
在乙○○一人名下，且以該土地委託贊盛公司代工代料建造而分
配房屋，乙○○以所占土地百分之十五之權利計算，應分得房屋
一百十六點四平方公尺，而乙○○百分之十五土地權利中，有百
分之七點五係伊出資，信託登記在乙○○名下，並委任乙○○處
理合建及分屋事務，已如前述。是前述乙○○應分得之房屋，其
中一半即五十八點二平方公尺係屬伊之權利。然乙○○實際分得
之和平東路房屋，面積為一百六十一點五三平方公尺，房屋之基
地為學府段一小段一三五號土地應有部分一萬之二百十九，故乙
○○應將上開房屋應有部分一六一點五三分之四九點六即一百分
之三十，及其基地應有部分一萬分之六十六移轉登記與伊等情，
業經證人徐國政證稱伊按投資比例分得該房屋面積屬實。乙○○
除擁有前述樂業街五號房屋基地百分之十五之投資權利外，另在
贊盛公司亦擁有百分之十五之股權，但贊盛公司之股東，與樂業
街五號房屋基地之投資股東並不完全相同，為兩造所不爭執。被
上訴人主張乙○○因本身資金有限，故於八十年九月間向伊表示
願將其擁有贊盛公司之股權百分之十五及樂業街五號房屋基地之
投資權利百分之十五，各讓出一半即各百分之七點五與伊，經伊
同意，乃於八十年十月至八十二年三月間陸續交付投資款支票十
三張，共六百三十二萬一千五百元與乙○○，上開十三張支票均
由丙○○○在安泰商業銀行通化簡易分行之前身台北市第七信用
合作社信義分社所設00000000號帳戶及在彰化商業銀行信義分行
所設00-000000 號帳戶提示兌領，上訴人空言否認被上訴人買受
上開投資之權利及收受買賣價金，自非可取。另被上訴人主張八
十三年四月十三日贊盛公司之前股東徐國政、邱奕基及邱政治三
人（下稱徐國政等三人），將其共同擁有贊盛公司之股權計百分
之四十五，出讓與伊百分之二十五、楊緒建與謝萬來百分之五、
楊淑惠百分之十及黃清枝百分之五，而由伊一人出名與徐國政等
三人訂立「不動產買賣契約書」，贊盛公司之股東係以此不動產
買賣契約書上所載土地所有權應有部分，作為贊盛公司之投資，
且伊所占土地所有權應有部分之比例，與伊在贊盛公司股權持股
比例完全相同，伊占百分之二十五，其中百分之十信託登記在丙
○○○名下，楊緒建與謝萬來合買之百分之五及黃清枝所買之百
分之五亦係隱名登記在其他股東名下，上開不動產買賣契約書於
第二條雖記載：買賣總價為二千四百九十七萬元，但徐國政等三
人係將其百分之四十五股權之實際價值，以九折出售與伊、楊緒
建、謝萬來、楊淑惠及黃清枝，故該百分之四十五股權之原始總
價為二千七百七十五萬元，則贊盛公司於八十三年四月十三日當
時之股權總價值應為六千一百六十七萬元等情，亦據提出該不動
產買賣契約書為證，並經證人徐國政結證屬實，足見贊盛公司於
八十三年四月十三日當時之股權總價值為六千一百六十七萬元。
由上觀之，被上訴人向徐國政等三人購買前開贊盛公司股權百分
之二十五以前，已先向乙○○購買取得贊盛公司股權百分之七點
五，兩者相加，被上訴人共占百分之三十二點五之股權。依前所
述，在八十三年四月十三日以前，被上訴人向乙○○購買百分之
七點五之股權價值，應為四百六十二萬五千三百元，非六百三十
二萬一千五百元。足證被上訴人陸續交付乙○○之前開十三張支
票，共計六百三十二萬一千五百元，其中四百六十二萬五千三百
元係向乙○○購買贊盛公司股權百分之七點五之資金，其餘一百
六十九萬六千二百元即係向乙○○購買樂業街五號房屋基地股權
百分之七點五之資金。又樂業街五號房屋基地之總投資款約一千
二百九十多萬元，乙○○之股權為百分之十五，是乙○○就樂業
街五號房屋基地百分之十五之投資款，約為一百九十五萬元，其
半數即百分之七點五則為九十七萬五千元。被上訴人主張因乙○
○投資購買該土地之時間約早在七十七年十月間，伊向乙○○購
買該百分之七點五股權之時間已在八十年十月之後，故有利息、
土地增值及管理費用等加值因素，伊按乙○○之指示支付該土地
投資款一百六十九萬六千二百元等情，即屬可取。則被上訴人依
委任之法律關係及不當得利之法則，請求乙○○將系爭和平東路
房地應有部分辦理產權移轉登記，亦屬有據。末查被上訴人就學
府段一小段一三五號、一三六號、一四二號及一四三號土地部分
，除一三五號土地外，其餘登記之所有權應有部分為百分之二十
五，另有百分之七點五則借用乙○○名義登記，此外，一三五號
土地亦有百分之七點五借名登記在乙○○名下，經乙○○自認無
訛，是被上訴人依委任之法律關係，請求乙○○將前開一三六號
、一四二號及一四三號土地所分割出之畸零地即同所一三五之一
號、一三五之二號及一四九之一號三筆土地所有權應有部分各一
千分之三百二十五移轉登記與被上訴人，亦屬有據。至乙○○辯
稱被上訴人於辦理上開土地所有權應有部分移轉登記時，應返還
伊代墊之地價稅款九千二百九十二元一節，既為被上訴人所不爭
執，乙○○此一對待給付之抗辯，自屬有理由，爰命乙○○於被
上訴人給付上開稅款之同時移轉前開土地所有權之應有部分與被
上訴人。綜上所述，被上訴人請求(一)、上訴人連帶給付上開股利
、合建分屋款及遲延給付股利之損害計四千一百八十九萬九千零
三十七元本息，(二)、丙○○○返還溢付稅款二十七萬九千二百十
六元本息，(三)、乙○○將系爭和平東路房地應有部分移轉登記與
被上訴人，(四)、乙○○於被上訴人給付九千二百九十二元之同時
將上述學府段一小段一三五之一號、一三五之二號及一四九之一
號三筆土地應有部分移轉登記與被上訴人，均有理由，應予准許
等詞，為其判斷之基礎。
惟按稱委任者，謂當事人約定，一方委託他方處理事務，他方允
為處理之契約，為民法第五百二十八條所明定。又數人負同一債
務，明示對於債權人各負全部給付之責任者，為連帶債務。無前
項之明示時，連帶債務之成立，以法律有規定者為限，同法第二
百七十二條第一項及第二項亦定有明文。是連帶債務之成立，除
當事人明示約定外，以法律明文規定為限。本件被上訴人主張上
訴人為贊盛公司業務之實際執行人，伊將所擁有之贊盛公司股份
，部分信託登記於上訴人名下，並委任上訴人處理伊對贊盛公司
之投資及分配股東利益事務等情。上訴人則迭次否認受被上訴人
之委託處理事務，辯稱係被上訴人借伊名義登記贊盛公司之股份
云云。查兩造間就上述股份或不動產之登記，究為信託或借名之
關係？且如何得據此而謂雙方就投資及領取股利等事務之處理，
有委任關係？均非無疑。原審未調查審認明晰，僅以被上訴人將
其對贊盛公司之部分股份信託登記在上訴人名下，及乙○○曾傳
真贊盛公司分配款計算書與被上訴人，暨丙○○○於被訴侵占案
中自承被上訴人未與伊等結算，被上訴人應得部分，原在伊等帳
戶等語，並上訴人曾於九十一年三月十一日給付被上訴人股利存
款單一紙，即謂兩造間有委任關係，被上訴人得依委任關係請求
上訴人給付股利及分配款，而未詳加剖析，敘述得此心證之理由
，已嫌速斷，並有判決不備理由之違法。又關於委任及不當得利
之法律關係，法並無明文規定多數受任人應負連帶給付之義務，
原審謂被上訴人得依委任及不當得利法律關係，請求上訴人連帶
給付，亦屬可議。次按不當得利，須以無法律上之原因而受利益
，致他人受損害為其成立要件；而所謂侵權行為，係指因故意或
過失，不法侵害他人之權利，或故意以背於善良風俗之方法，加
損害於他人而言，此觀民法第一百七十九條及第一百八十四條第
一項規定即明。原審未說明上訴人對被上訴人有何符合不當得利
及侵權行為之成立要件，遽認被上訴人得依該法律關係訴請上訴
人返還或賠償，於法尤非無違。關於土地投資部分，被上訴人係
主張乙○○另與訴外人黃滄洲、徐國政、蔡忠勝及楊淑惠共同出
資購買台北市○○街五號房屋之基地，伊自乙○○受讓部分投資
權利云云。原審未遑詳查被上訴人與乙○○間有無買賣該投資權
利，僅以被上訴人簽發交付與丙○○○之支票，由丙○○○提示
兌領，即認被上訴人確有向乙○○買受上開投資權利並已支付價
金，自欠允洽。至台北市○○段○○段一三五號、一三六號、一
四二號及一四三號土地部分，原判決或稱係贊盛公司投資（見原
判決第八頁倒數第八行），或稱係兩造等股東所投資（見原判決
第十頁第十四行、十五行），究竟由何人投資，前後說法不一，
而被上訴人既主張上訴人為贊盛公司業務實際執行人，則其向被
上訴人收取之投資款或其他費用，縱有溢收情形，究竟為公司或
個人收取，亦應先加釐清。原審就上開土地由何人投資，及上訴
人是否執行公司職務而有溢收投資款或費用情形，既未調查審認
明晰，本院尚無從為法律上之判斷。上訴論旨，指摘原判決不當
，求予廢棄，非無理由。
據上論結，本件上訴為有理由。依民事訴訟法第四百七十七條第
一項、第四百七十八條第二項，判決如主文。
中    華    民    國  九十五  年    九    月   十四   日
                      最高法院民事第二庭
                          審判長法官  蕭  亨  國
                                法官  陳  淑  敏
                                法官  葉  勝  利
                                法官  劉  福  聲
                                法官  黃  義  豐
      本件正本證明與原本無異
                                      書  記  官
中    華    民    國  九十五  年    九    月  二十七  日
                                                      Ｋ


司法院資訊處製作；財團法人民間司法改革基金會備份。
